臺灣板橋地方法院刑事裁定　　　　　　94年度交聲更字第37號
原處分機關　交通部公路總局臺北區監理所
異　議　人
即受處分人　甲○○○
上列異議人因違反道路交通管理處罰條例案件，對於交通部公路
總局臺北區監理所於中華民國94年4 月21日所為之裁決（原處分
案號：北監自裁字第裁40-1A0000000號），聲明異議，本院於94
年7 月29日以94年度交聲字第792 號裁定後，受處分人不服，提
起抗告，經臺灣高等法院於94年9 月19日以94年度交抗字第679
號裁定撤銷發回，本院更為裁定如下：
    主  文
原處分撤銷。
    理  由
一、原處分機關以：異議人即受處分人甲○○○所有之車號HF-7
    553 號自用小客車，於民國94年3 月12日14時55分，在臺北
    市○○○街，因「在道路收費停車處所停車不依規定繳費」
    違規，經臺北市停車管理處以北市交停字第1A0000000 號舉
    發違反道路交通管理事件通知單逕行舉發，依違反道路交通
    管理處罰條例第56條第1 項第11款規定，裁處罰鍰新臺幣（
    下同）600 元之處分。
二、異議意旨略以：(一)按行政處分具有重大明顯之瑕疵者，無效
    ，行政程序法第111 條第7 款所明定；行政行為應受法律及
    一般法律原則之拘束，亦為行政程序法第4 條所明定。而行
    政處分如係違反應依循之正當法律程序而作成者，則應屬具
    有重大明顯之瑕疵而無效。(二)查違反道路交通管理處罰條例
    案件之舉發方式，分為「當場舉發」及「逕行舉發」兩種。
    其中「逕行舉發」之條件規定於道路交通管理處罰條例第7
    條之2 第1 項規定：「汽車駕駛人之行為有左列情形之一，
    當場不能或不宜攔截製單舉發者，得對汽車所有人逕行舉發
    處罰：一、闖紅燈或平交道。二、搶越行人穿越道。三、違
    規停車而駕駛人不在場。四、不服指揮稽查而逃逸，或聞消
    防車、救護車、警備車、工程救險車之警號不立即避讓。五
    、違規停車或搶越行人穿越道，經各級學校交通服務隊現場
    導護人員簽證檢舉。六、其他違規行為經以科學儀器取得證
    據資料者」，故如欲逕行舉發，應符合道路交通管理處罰條
    例第7 條之2 第1 項所列舉之法定事由，而前揭得逕行舉發
    之法定事由非例示規定。(三)本件違規事實乃道路收費停車處
    所停車不依規定繳費之違規行為，此種違規情形，並非屬違
    規停車而駕駛人不在場之情形（參諸道路交通安全規則第
    111 條、第112 條規定，汽車臨時停車、停車時，應遵守之
    規定，則違規停車應屬違反上開規則之行為），自無得依道
    路交通管理處罰條例第7 條之2 所列舉得逕行舉發之情形，
    本件舉發機關逕行舉發，並依逕行舉發程序以郵寄方式送達
    異議人，其舉發程序明顯違反行政程序法及道路交通管理處
    罰條例之規定，應屬具有重大明顯瑕疵而無效，為此聲明異
    議，請求撤銷原處分云云。
三、按汽車駕駛人在道路收費停車處所停車，未依規定繳費，主
    管機關應書面通知駕駛人於7 日內補繳，並收取必要之工本
    費用，逾期再不繳納，處300 元罰鍰，道路交通管理處罰條
    例第56條第2 項定有明文（按第56條第1 項第11款原規定：
    汽車駕駛人，在道路收費停車處所停車，不依規定繳費者，
    處600 元以上1,200 元以下罰鍰，業經修正為同條第2 項，
    並經總統於94年2 月5 日以華總一義字第09400017731 號令
    公布，且經行政院於同年7 月5 日以院臺交字第0940029286
    號令發布定自同年9 月1 日施行）。
四、經查：
  (一)異議人即受處分人甲○○○確有將其所有之車號HF-7553 號
    自用小客車，於94年3 月12日14時55分，在臺北市○○○街
    道路收費停車處所停車不依規定繳費之情，為異議人所不爭
    執，並有臺北市政府交通局94年4 月12日北市交停字第1A00
     00000號舉發違反道路交通管理事件通知單1 紙在卷可稽（
    見本院94年度交聲字第792 號卷第7 頁），是異議人確有上
    揭交通違規行為，應堪認定。
  (二)按汽車駕駛人之行為有左列情形之一，當場不能或不宜攔截
    製單舉發者，得對汽車所有人逕行舉發處罰：一、闖紅燈或
    平交道。二、搶越行人穿越道。三、違規停車而駕駛人不在
    場。四、不服指揮稽查而逃逸，或聞消防車、救護車、警備
    車、工程救險車之警號不立即避讓。五、違規停車或搶越行
    人穿越道，經各級學校交通服務隊現場導護人員簽證檢舉。
    六、其他違規行為經以科學儀器取得證據資料者。前項逕行
    舉發，應記明車輛牌照號碼、車型等可資辨明之資料，查明
    汽車所有人姓名或名稱、住址後，製單舉發處罰之。第一項
    第六款以科學儀器取得證據資料，得委託民間辦理，道路交
    通管理處罰條例第7 條之2 定有明文。是依上開規定，「違
    規停車而駕駛人不在場者」，得逕行舉發。又異議人違規時
    之道路交通管理處罰條例第56條係關於「違規停車」之處罰
    ，該條第1 項第11款規定，汽車駕駛人停車時有在道路收費
    停車處所停車，不依規定繳費者，處600 元以上1,200 元以
    下罰鍰。是在道路收費停車處所停車，不依規定繳費，即屬
    「違規停車」，而駕駛人不在場時，依同條例第7 條之2 第
    1 項第3 款規定，得對汽車所有人逕行舉發處罰，是本件舉
    發機關依違規時之道路交通管理處罰條例第7 條之2 、第56
    條第1 項第11款，逕行舉發並無違誤，異議人前開所辯，洵
    屬對法律規定有所誤解，殊無可採。
  (三)惟按刑法第2 條第1 項規定：「行為後法律有變更者，適用
    裁判時之法律，但裁判前之法律有利於行為人者，適用最有
    利於行為人之法律」，此即所謂「從新從輕」原則。雖道路
    交通管理處罰條例本質上係屬行政罰而非刑罰，並未明文規
    定「從新從輕」原則適用，惟依社會秩序維護法第3 條規定
    ：「行為後本法有變更者，適用裁處時之規定。但裁處前之
    規定有利於行為人者，適用最有利於行為人之規定」；稅捐
    稽徵法第48條之3 復明文：「納稅義務人違反本法或稅法之
    規定，適用裁處時之法律。但裁處前之法律有利於納稅義務
    人者，適用最有利於納稅義務人之法律」，顯見在違反社會
    秩序行為及租稅違章行為之處罰上，立法者皆均已採從新從
    輕原則，應無疑問；又總統於94年2 月5 日以華總一義字第
    09400016841 號令公布，並自95年2 月5 日開始施行之行政
    罰法第5 條亦規定：「行為後法律或自治條例有變更者，適
    用行政機關最初裁處時之法律或自治條例。但裁處前之法律
    或自治條例有利於受處罰者，適用最有利於受處罰者之規定
    」，益見「從新從輕」原則，係行政罰體系之立法趨勢，堪
    認為行政法上重要原理原則。再觀諸行政機關於行為人違反
    行政法裁處時，適用裁處時之法律，但裁處前之法律有利於
    行為人者，適用最有利於行為人之法律。而所謂裁處，包括
    訴願、行政訴訟之決定或判決；又所謂裁處不以原處分機關
    之行為為限，凡在復查、訴願以迄行政訴訟中，尚未裁處確
    定之案件均有從新從輕原則之適用，最高行政法院89年9 月
    13日89年度9 月份第1 次庭長法官聯席會議決議意旨及最高
    行政法院86年度判字第674 號判決意旨均同此見解。微論道
    路交通管理處罰條例所定罰鍰、吊扣證照、記點之裁罰，本
    屬行政罰之性質（參照上開行政罰法第1 條、第2 條亦將罰
    鍰、吊扣證照、記點之處分均定為行政罰），是本件關於逾
    期未繳納停車費之違規行為，應適用「從新從輕」原則，經
    比較新舊法之結果，認修正後之新法較有利於行為人，適用
    修正後道路交通管理處罰條例第56條第2 項之規定，較能兼
    顧人民基本權利之保障及符合上開修法之本旨。是異議人違
    規後，道路交通管理處罰條例第56條業經修正（已如前述）
    ，則依修正後之道路交通管理處罰條例第56條第2 項規定，
    汽車駕駛人在道路收費停車處所停車，未依規定繳費，主管
    機關應書面通知駕駛人於7 日內補繳，並收取必要之工本費
    用，逾期再不繳納，處300 元罰鍰。係將修正前之該條例第
    56條第11款規定之汽車駕駛人在道路收費停車處所停車，不
    依規定繳費，逕處600 元以上1,200 元以下罰鍰，修正為汽
    車駕駛人在道路收費停車處所停車，未依規定繳費，主管機
    關應書面通知駕駛人於7 日內補繳，並收取必要之工本費用
    ，逾期再不繳納，始處3 百元罰鍰。是修正前後之法律處罰
    規定顯有不同，係屬法律之變更，揆諸前述，經比較新舊法
    ，認新法有利於異議人，自應適用新法，即由主管機關即臺
    北市停車管理處先書面通知抗告人於7 日內補繳停車費，抗
    告人逾期不繳時，始處以300 元之罰鍰。
  (四)綜上，本件異議人雖有於上開路段停車而未繳費之事實，惟
    本件依修正後道路交通管理處罰條例第56條第2 項既就汽車
    駕駛人在道路收費停車處所停車，未依規定繳費之行為，規
    定主管機關應先以書面通知駕駛人於7 日內補繳，並收取必
    要之工本費用，於駕駛人逾期仍未繳納時，始可處300 元罰
    鍰，則不論依「從新從輕」原則，或「實體從舊，程序從新
    」原則，原處分於主管機關未再以書面通知駕駛人於7 日內
    補繳之情況下，逕自裁罰新臺幣600 元罰鍰，尚有未合，自
    應由本院將原處分撤銷，由原處分機關詳為審究後，另為適
    法之處分。
據上論結，應依道路交通案件處理辦法第20條前段，裁定如主文
。
中　　華　　民　　國　　94　　年　　11　　月　　3 　　日
                  交通法庭      法　官  鄧雅心
以上正本證明與原本無異
如不服本裁定應於送達後5日內向本院提出抗告狀
                                書記官　黃美雲
中　　華　　民　　國　　94　　年　　11　　月　　3 　　日
